臺灣高等法院刑事判決
111年度上訴字第364號
上  訴  人  
即  被  告  何○婷（真實姓名、年籍、地址均詳卷）
選任辯護人  吳政緯律師(法律扶助)  
上列上訴人即被告因過失致死案件，不服臺灣新北地方法院110
年度訴字第1050號，中華民國110年12月7日第一審判決（起訴案
號：臺灣新北地方檢察署109年度偵字第37252號，併辦案號：10
9年度偵字第43853號），提起上訴，本院判決如下：
    主  文
上訴駁回。
    犯罪事實
一、何○婷（年籍詳卷）為成年人，係何○儀（民國100年6月生，
    真實姓名詳卷）、何○辰（109年4月生，真實姓名詳卷，下
    稱A女嬰）之母，本應注意父母不得使6歲以下兒童獨處，而
    何○婷曾受國中教育，育有長子何○儀，具有相當之育嬰經驗
    ，復經社工人員、親屬多次提醒，並無不能注意之情事，竟
    疏於注意，於109年7月28日下午4時1分許，駕駛機車偕何○
    儀外出，將A女嬰放在房間內棉被等軟性物品雜亂堆置之雙
    人床上睡覺，使其獨自留在新北市中和區員山路租屋處（地
    址詳卷），嗣何○儀於同日下午5時2分許先行折返，何○婷於
    同日下午5時31分許騎乘機車返回上址租屋處樓下後，即又
    直接將何○儀載離，未入內查看A女嬰，此後A女嬰即自雙人
    床翻身至並排於側、高度較低之單人床，趴臥在單人床上棉
    被等軟性物品堆中，無法翻身回正。迄同日晚間6時51分許
    ，何○婷搭載何○儀回到租屋處，何○儀進入房間發現A女嬰臉
    部朝下趴在單人床上，嘴部、臉部發紫，旋告知何○婷，何○
    婷始通報119將A女嬰送醫，然A女嬰於同日晚間7時16分許到
    達醫院前已心跳停止，經急救仍於同日晚間9時28分許因呼
    吸道感染引發肺炎及窒息致呼吸衰竭不治死亡。
二、案經新北市政府訴由臺灣新北地方檢察署檢察官偵查起訴及
    移送併案。
    理  由
壹、證據能力：
    本件認定犯罪事實所引用之證據，皆無證據證明係公務員違
    背法定程序所取得，又檢察官、被告何○婷及辯護人於本院
    準備程序、審理時均同意作為證據（本院卷第108至110、13
    8至140頁），復經審酌該等證據製作時之情況，尚無顯不可
    信與不得作為證據之情形，亦無違法不當與證明力明顯過低
    之瑕疵，且與待證事實具有關聯性，認為以之作為證據應屬
    適當，依刑事訴訟法第158條之4反面解釋及第159條之5規定
    ，認均有證據能力。
貳、實體部分；
一、認定犯罪事實之證據及理由：
  ㈠上揭事實，業據被告於原審及本院審理時坦承不諱（原審110
    年度訴字第1050號刑事卷宗【下稱原審1050卷】第64頁、本
    院卷第108、142頁），核與證人何○儀於偵查中證述之情節
    相符（臺灣新北地方檢察署109年度相字第985號相驗卷宗【
    下稱相卷】㈠第50至52頁），並有監視錄影畫面翻拍照片（
    相卷㈠第13頁正反面、73頁）、現場照片（相卷㈠第16頁反面
    至30頁反面）、現場圖（相卷㈠第31頁）、己身一親等資料
    查詢結果（相卷㈠第39頁）、衛生福利部雙和醫院診斷證明
    書及病歷資料（相卷㈠第47、74至155頁反面）、臺灣新北地
    方檢察署檢驗報告書（相卷㈠第55至60頁）、新北市政府警
    察局中和分局刑事相驗照片卷（相卷㈠第61至68頁反面、163
    至179頁）、新北市政府警察局中和分局刑案現場勘察報告
    （相卷㈠第198至206頁）、法務部法醫研究所解剖報告書暨
    鑑定報告書（相卷㈡第3至7頁反面）、臺灣新北地方檢察署
    相驗屍體證明書（相卷㈡第12頁）附卷可資佐證，俱徵被告
    前揭任意性自白與事實相符，堪信為真。
　㈡按父母、監護人或其他實際照顧兒童及少年之人，不得使6歲
    以下兒童或需要特別看護之兒童及少年獨處或由不適當之人
    代為照顧，兒童及少年福利與權益保障法第51條定有明文，
    此為被告身為A女嬰母親應盡之注意義務。而被告雖係輕度
    身心障礙者，領有中華民國身心障礙證明（相卷㈡第13頁正
    反面），然被告曾受國中教育，並育有三名子女（次子已歿
    ），此觀被告個人資料及己身一親等資料查詢結果即明（相
    卷㈠第39頁、本院卷第49頁），且被告於警詢、原審審理時
    均供承：我知道依照法律規定，不可以將小朋友獨自留在家
    裡，把嬰兒留在家裡是危險的行為，社工人員和我家人都曾
    規勸我出門要把A女嬰帶著等語（相卷㈠第11頁、原審110年
    度訴字第106號刑事卷宗【下稱原審106卷】第45至47頁），
    依卷附新北市政府家庭暴力暨性侵害防治中心個案工作紀錄
    表所附兒少保護案件通報表顯示，社工人員於109年7月28日
    前，確已多次提醒被告將嬰幼兒獨留家中為違法行為（原審
    106卷第123至128頁），則以被告之智識能力、育嬰經驗，
    實無不能注意之情事，竟仍疏於注意，偕何○儀外出，將A女
    嬰獨留租屋處，自有未盡注意義務之失。倘被告能注意避免
    將A女嬰獨留上址，於A女嬰自雙人床翻身趴臥在單人床上棉
    被等軟性物品堆中，無法自行翻身回正之際，當能及時處理
    ，A女嬰即不至因窒息死亡。從而，被告之過失，及其過失
    行為與A女嬰死亡結果之因果關係，均臻灼然。
　㈢義務衝突作為超法定阻卻違法事由，係指義務人同時面臨多
    數在法律上應履行之義務，僅能透過犧牲其中部分義務之履
    行，始能履行其他義務之緊急狀況，不論是作為義務或不作
    為義務間之衝突，均應依複數義務所涉利益輕重，就利益權
    衡而為認定，唯有破壞較低或較少之法益，而保全較高或較
    多法益時，始得阻卻違法，至於多數作為義務或不作為義務
    之位階關係，應以危及法益之價值、受規範者對於保護客體
    之法律地位、危險之遠近、發生損害可能性之高低等，依客
    觀標準衡量之。經查：
　⒈新冠肺炎於108年12月間在中國武漢華南海鮮市場首先爆發，
    我國旋即於109年1月間相繼成立應變工作小組、三級中央流
    行疫情指揮中心， 此後雖有零星本土個案，然因防治得宜
    ，在109年4月間中華民國海軍敦睦艦隊群聚感染案獲得控制
    後，我國僅有少數境外移入個案，是於109年6月起，政府實
    施防疫鬆綁政策，此後國內各項社會經濟活動大致維持過往
    運作，行政院更於109年7月15日實施振興三倍券政策刺激消
    費，直至110年4月間「Alpha」變種病毒株出現，國內開始
    爆發大規模疫情，政府乃於110年5月間公告臺灣防疫警戒提
    升至第三級，而有相關限制措施，此為眾所周知之事實。是
    於109年7月間，被告並無「不得偕6歲以下子女外出」之法
    律上義務，自無義務衝突之客觀情狀存在，縱令政府因應防
    疫對於國人進出公共場所有所宣導，至多僅為行政命令或行
    政處分等，兒童及少年福利與權益保障法第51條為法律明定
    義務，位階較高，被告徒以行政機關所為「宣導」，主張與
    法定義務發生衝突，當屬無稽。　
　⒉再者，被告於警詢、偵查及本院審理時供稱：當時A女嬰已經
    會翻身，她在2個月大的時候曾經因為溢奶送到雙和醫院急
    診等語（相卷㈠第10頁反面、37頁反面、本院卷第108頁），
    復觀卷附現場照片所示，被告租屋處房間內之雙人床、單人
    床上堆放各式棉被等軟性物品，其床舖幾已為雜物淹沒（相
    卷㈠第21頁正反面、24頁正反面、26頁反面至27頁反面），
    將甫學會翻身之嬰兒獨留該處，嬰兒隨時可能翻入軟性雜物
    堆中，難以翻正，而生窒息死亡之結果，被告知悉A女嬰已
    會翻身，且未久前曾因溢奶送醫急診，當時又因呼吸道感染
    罹患輕度肺炎，仍自109年7月28日下午4時1分許起至同日晚
    間6時51分許離開租屋處，將A女嬰單獨留置前述具有相當危
    險性之床舖，時間長達將近3小時，其危險性、損害發生可
    能性遠高於「帶同A女嬰外出可能造成A女嬰染疫」之風險，
    其義務位階顯然不成比例，自不得以義務衝突執為抗辯。　
    　
　⒊況且，被告於109年7月8日偕何○儀、A女嬰前往新北市中和區
    某運動彩券投注站簽注，因無力支付新臺幣1萬元簽注費用
    ，將遭業者報警處理，為此致電新北市教育局學校志工師協
    助提供擔保，社工師考量被告已有多次類此情事，予以拒絕
    ，並通報新北市家暴中心，此觀前揭兒少保護案件通報表即
    明（原審106卷第123至125頁），顯見被告根本無畏疫情，
    其於不久後之109年7月28日偕何○儀外出，將A女嬰獨留租屋
    處，自與疫情考量無關。遑論被告於偵查中供稱：我有時會
    把A女嬰放在家裡，因為我不想吵醒她等語（相卷㈠第37頁反
    面），更有甚者，被告於109年7月28日下午4時1分許外出後
    ，曾於同日下午5時31分許一度折返，未入內查看，即又騎
    乘機車搭載先行返家之何○儀離去，經質以上情，被告供稱
    ：「我的腳一向不好，痛很久，原來是膝蓋外翻，我無法蹲
    下去、站起來，我想說腳不舒服就沒有上去看，我想說只是
    去買個東西」等語（原審106卷第45、46頁），益徵被告將A
    女嬰獨留租屋處，不過是無視社工人員告誡、親屬勸導，圖
    個人一時方便，對於親職之疏忽、散漫所致，其主觀上並無
    「不應偕6歲以下嬰幼兒外出以免染疫」致生義務衝突之認
    知。
　⒋從而，被告以義務衝突主張阻卻違法，洵屬無據。
　㈣綜上，本案事證明確，被告犯行堪予認定，應依法論科。
二、論罪：
  ㈠核被告所為，係犯刑法第276條過失致死罪。
　㈡臺灣新北地方檢察署109年度偵字第43853號移送併案意旨所
    指，與起訴之犯罪事實同一，應併予審理。
　㈢被告雖係輕度身心障礙，領有中華民國身心障礙證明，然自
    警詢時起，對於本件案發當時外出借款、轉往胞姊住處商談
    事務內容、第一次返回租屋處後再度外出購買晚餐、求職等
    細節、時序脈絡、具體經過、現場狀況，以及將A女嬰獨留
    租屋處之原委等，陳述詳盡，邏輯論理清楚，並認知不得使
    6歲以下兒童獨處之法律規定及此等行為之危險性，於偵審
    過程均按自己意思提出各項答辯，並無因其身心障礙而有不
    能辨識行為違法或欠缺依其辨識而行為之能力，或辨識行為
    違法或依其辨識而行為之能力顯著減低之情事，自無刑法第
    19條第1、2項規定之適用。
三、維持原判決之理由：
　㈠原審以被告犯過失致死罪，事證明確，依刑法第276條，刑法
    施行法第1條之1第1項規定，審酌被告有輕度身心障礙，前
    有次子因病去世之經歷，應知對嬰幼兒之照顧應悉心謹慎，
    不應將嬰兒獨留在家中2小時之久，以避免憾事發生，而被
    告曾有多次獨留A女嬰在家之情形，經親屬及社工人員多次
    提醒嚴重性及法律責任，復提供所需資源，遭被告執意拒絕
    ，而於案發時疏未注意，將A女嬰置於雜亂棉被軟性物堆置
    之床上逾2小時，以致未能於A女嬰翻身俯臥陷於窒息危險情
    境之際，及時發現並施予救助，終釀遺憾，使A女嬰失去寶
    貴生命，兼衡被告之素行，曾受國中教育之智識程度，及經
    歷何○儀生父（印尼籍）遭遣送出境、母親亡故、次子病歿
    等劇變之家庭生活狀況，長期依賴社會補助、社工及學校提
    供資源、親友接濟度日等困頓之情，家庭支援系統有限，考
    量被告親職能力欠佳且無法合理評估自身負荷，有賴刑之科
    處使被告知所警惕，重新省思生命方向，暨被告犯後坦承犯
    行，表達悔意，及告訴人對於量刑之意見（原審106卷第206
    頁、1050卷第54頁），量處有期徒刑1年，核其認事用法均
    無違誤，量刑亦屬妥適。
　㈡被告上訴意旨略以：本件案發當時正值新冠肺炎疫情風聲鶴
    唳，有關當局不斷呼籲國人避免外出及出入公共場所，嬰幼
    兒又不適合配戴口罩，被告慮及若攜A女嬰外出，可能重蹈
    次子病逝之覆轍，被告負有使A女嬰免於感染疾病之義務，
    致與不得使嬰幼兒獨處之義務發生衝突，應可阻卻違法或罪
    責，且被告患有輕度身心障礙，單獨照顧子女無人分擔，對
    A女嬰之死亡深感懊悔，原審量刑實屬過重。
　㈢經查，本件案發時，不論客觀或被告主觀認知上，均無義務
    衝突情事，業經本院說明如前。而量刑輕重，為裁判之法院
    得依職權自由裁量之事項，苟其量刑已以行為人之責任為基
    礎，並斟酌刑法第57條各款所列情狀，在法定刑度內，酌量
    科刑，無偏執一端，致明顯失出之情形，即不得指為不當或
    違法。經查，被告身為A女嬰之母，明知A女嬰係出生未滿4
    個月之稚齡嬰兒，甫學會翻身，曾因溢奶送醫急診，當時復
    罹患輕微肺炎，仍然無視社工、親屬規勸，執意將A女嬰獨
    留租屋處，甚且將之放在未經有效整理，各式棉被等軟性物
    品散落堆置之床舖上，徒增風險，期間一度返回，又因個人
    膝蓋不適，未上樓查看，終致A女嬰翻身俯臥雜物堆中無法
    反正，窒息死亡，其態度輕忽，過失情節重大，被告之境遇
    固有困難之處，然有關機關早已介入提供協助，被告自知難
    以兼顧生計與子女照顧，仍未能以未成年子女最佳利益優先
    考量，予以拒絕（原審106卷第48頁），其不忍與子女分別
    ，雖是天性，然而死者何辜，原審就以上各情，及被告之身
    心狀態、家庭狀況、犯後態度等，均已詳為斟酌，在適法範
    圍內行使其量刑之裁量權，核無違法或不當之情形。從而，
    被告上訴為無理由，應予駁回。
據上論斷，應依刑事訴訟法第368條，判決如主文。
本案經檢察官陳欣湉提起公訴，由檢察官陳玉華到庭執行職務。
中　　華　　民　　國　　111 　年　　4 　　月　　29　　日
                  刑事第三庭    審判長法　官  張惠立
                                      法　官  劉兆菊
                                      法　官  廖怡貞
以上正本證明與原本無異。
如不服本判決，應於收受送達後20日內向本院提出上訴書狀，其
未敘述上訴之理由者並得於提起上訴後20日內向本院補提理由書
（均須按他造當事人之人數附繕本）「切勿逕送上級法院」。
                                      書記官  劉芷含
中　　華　　民　　國　　111 　年　　4 　　月　　29　　日

附錄：本案論罪科刑法條全文
中華民國刑法第276條
因過失致人於死者，處5年以下有期徒刑、拘役或50萬元以下罰
金。